最　高　行　政　法　院　判　決
　　　　　　　　　　　　　94年度判字第00664號
上　訴　人　元山科技工業股份有限公司
代　表　人　乙○○
訴訟代理人　劉法正律師
　　　　　　楊祺雄律師
被 上訴 人　經濟部智慧財產局
代　表　人　丙○○
參　加　人　甲○○
訴訟代理人　蔡東賢律師
上列當事人間因新型專利舉發事件，上訴人對於中華民國92年11
月13日臺北高等行政法院91年度訴字第3570號判決，提起上訴。
本院判決如下：
　　主  文
上訴駁回。
上訴審訴訟費用由上訴人負擔。
　　理  由
上訴人於民國86年5月7日以「散熱扇之轉子中心軸支持構造」向
被上訴人前身即經濟部中央標準局（88年1月26日改制為經濟部
智慧財產局）申請新型專利，經被上訴人編訂為第00000000號審
查，准予專利，於公告期滿後，發給新型第136949號專利證書（
下稱系爭案）。嗣參加人以其不符新型專利要件，對之提出舉發
，經被上訴人審查以91年3月9日（91）智專三（二）04020字第
09189000714號舉發審定書為舉發成立之處分，上訴人不服，提
起訴願，遭決定駁回，提起行政訴訟，經原審法院駁回。
上訴人主張：（一）原審未經調查證據程序或送請鑑定，或徵詢
專業研究人員之意見，遽為認定系爭案其間接觸範圍雖可能有所
不同，但該些微差異，亦屬熟悉該項技術領域之人所可輕易推導
之認定，顯悖於採證法則之規定，而有不適用法則之違法，另引
證案既無法證明系爭專利申請專利範圍第1項不具進步性，則依
附獨立項而存在之各附屬項，當難謂不具進步性。（二）系爭案
附屬項是否具進步性，事涉專業法律問題，非行政法院所能盡之
，原審法院竟未送請鑑定，或請專業人員出具意見，逕認附屬項
「所達成之功效與第1項獨立項並無不同」及「仍不具進步性」
，又欠缺任何證據足以證明滾珠球體為「習知構件」，且未說明
得心證之理由，均有違背法令，原審認其主張系爭案具有導正限
位中心軸之作用一節，因未於專利說明書明確記載，不能執為有
利上訴人之判斷，此有判決不適用專利法第22條第4項之違法。
（三）上訴人曾主張，依專利審查基準規定：獨立項不具進步性
時，不能自動推導出附屬項亦不具進步性，方符法治國依法行政
原則。而原處分於審查附屬項之進步性要件時，未經研判，且訴
願決定亦隻字未論何以其認為附屬項，係習知構成之簡單附加，
均有悖於專利審查準則等語，但原審對此攻擊方法未記載其得心
證之理由，有判決不備理由之違法，為此，請廢棄原審判決並撤
銷訴願決定及原處分等語。
被上訴人則以：專利案是否具新穎性或進步性，應以其申請專利
範圍所界定之創作標的構成之技術特徵為依據，與習知之構成比
較而為判斷，方稱允當。由系爭專利申請專利範圍所載可知其創
作標的構成之技術特徵為在於「其特徵」之後所述，基板之軸管
底端係被一封閉板封閉，封閉板有凹入弧凹孔，弧凹孔可被扇輪
中心軸之一頂接端頂接；證據2、3揭示封閉元件8之底部63之內
面67頂接中心軸（Shaft）一之頂接端（rounded-off axial end
），因此減少中心軸之軸向震動等構造，其封閉元件8"之底部63
之內面67頂接中心軸一之頂接端等構造，與系爭專利之主要創作
標的基板之軸管底端係被一封閉板封閉，封閉板有凹入弧凹孔，
弧凹孔可被扇輪中心軸之一頂接等構成技術特徵相同；系爭專利
之主要構成技術特徵既已為證據2、3有相同之揭露，故系爭專利
為運用申請前既有之技術或知識，而為熟習該項技術者所能輕易
完成且未能增進功效，不具進步性，上述技術比對說明，在被上
訴人之審定意見、訴願決定及原審判決均已論述甚明，並無違反
證據法則之規定。此外，為系爭專利申請專利範圍第1項（獨立
項）所述構成再加描述之附屬項（第2項），將扇輪中心軸之頂
接端係形成凹入之弧凹孔，與封閉板之弧凹孔間可置入一可滾動
之球體，亦屬習知構成之簡易附加，難稱具功效之增進，自亦不
具進步性，原處分為舉發成立應撤銷專利權之處分，並無不合等
語，資為抗辯。
參加人參加意旨略謂：（一）行政訴訟法第133條所規定者，係
有關證據取得之問題，法院得依職權為之，不受當事人提出與否
之拘束，並非規範法院應如何認定事實之條文，從而上訴人僅因
原審為不利於其之認定，即認原審有違反行政訴訟法第133條首
段之規定，此部分指訴即有誤會。另行政訴訟法第162條規定，
非課予法院於任何案件中，皆需向從事學術研究之人，徵詢其法
律上意見之義務，而係委由法院於具體個案中依職權加以判斷，
是上訴人自不能援引最高行政法院91年度判字第1735號判決，即
認所有案件皆應比照辦理，蓋於該案件法院雖認有徵詢專業法律
意見之必要，並不盡然表示本件亦需如此。原審以全案之卷內證
據及資料，既認已足作出判斷，即無將此開認定之權限，繫之於
其他從事學術研究之人之理，況且上開判決並非判例，亦無拘束
本件之效力，上訴人主張委無足取。（二）再依上訴人之專利說
明書及圖式等內容觀之，均未特別指明或可使他人看出附屬項所
指之滾珠球體究有何特殊性，且係屬習知或慣用之構件，乃無庸
置疑，依行政訴訟法第176條準用民事訴訟法第278條第1項規定
，原審逕認此滾珠球體為「習知構件」，並無不合。且原審亦已
指出，且認為附屬項所指置入一可滾動之球體之技術，僅是將頂
接相對位置改變，以滾動之球體於弧凹孔間置入而作一置換，所
達成之功效尚與獨立項無所差別，是原審之認定既有其依據及理
由，自非有上訴人所指之不備心證理由之違反，上訴人前揭指訴
，尚不足憑採。（三）依專利法第22條第3項、第4項規定，申請
專利之功效乃為「申請專利範圍」外，法定應記載於「專利說明
書」內之必要事項，上訴人未於申請專利時，於專利說明書內明
確記載系爭案有何導正限位中心軸之作用。雖嗣後於行政爭訟中
再諉稱系爭案有導正限位中心軸之作用云云，原審認無須審酌而
無法執此而為有利於上訴人之判斷，蓋屬正確，上訴人前揭主張
，若能成立（參加人仍否認），亦屬故意隱匿而違反專利法第22
條第3項之規定，原審對於系爭案附屬項是否具進步性一節，特
別查明並載明其得心證之理由，既對上訴人指摘附屬項需另行查
明是否具進步性一事，於判決中詳予敘明法院認定附屬項仍不具
進步性之理由，顯見原審對此已有查明，並無判決不備理由乙事
，上訴理由不足採，應予駁回。
原審斟酌全辯論意旨及調查證據之結果，以：系爭案之技術特徵
在於「基板之軸管底端係被一封閉板封閉，封閉板有凹入弧凹孔
，弧凹孔可被扇輪中心軸之一頂接端頂接者。」其目的在使扇輪
獲得較為穩固之旋轉，且扇輪轉動時，可以減少摩擦面積，降低
摩擦熱。而引證案係1990年9月11日公告之美國第0000000號「
SMALL SIZE FAN」專利案，依引證案之說明書及圖示亦揭露封閉
元件8"之底部63之內面67頂接中心軸（shaft）一之頂接端（
rounded -off axial end）之結構，以及因此減少中心軸之軸向
震動之技術特徵。查引證案凹孔之弧度與其接觸範圍與系爭案雖
略有不同，但其均屬藉由較銳面之中心軸用以與凹面頂接之技術
內容，皆可達到較為穩固之旋轉，並減少摩擦面積，降低摩擦熱
之功效，其間接觸範圍雖可能有所不同，但該些微差異，亦屬熟
悉該項技術領域之人所可輕易推導。上訴人主張二者顯為不同之
構造及空間型態之設計，導致之功效上有明顯的不同云云，非屬
可採。系爭案應屬運用申請前既有之技術或知識，而為熟習該項
技術者所能輕易完成，且未能增進功效，自不具進步性。至上訴
人主張系爭案具有導正限位中心軸之作用一節，經查此部分並未
於專利說明書明確記載，且與上開專利說明書所述達到較為穩固
之旋轉效用並無不同，而此部分之功效與引證案相較並不具進步
性，已如前述，故亦不能執此而為有利上訴人之判斷。又系爭案
申請專利範圍第1項（獨立項）所述構成再加描述之附屬項（第2
項），將扇輪中心軸之頂接端係形成凹入之弧凹孔，與封閉板之
弧凹孔間可置入一可滾動之球體之技術，係將頂接相對位置改變
，以滾動之球體於弧凹孔間置入而作一置換，其所達成之功效與
第1項獨立項並無不同，該附屬項將扇輪中心軸之頂接位置作一
相對改變，以球體附加於弧凹孔間，係將頂接相對位置改變，再
以習知之球體構件之附加，其簡易轉用所達成等效置換，仍不具
進步性。從而被上訴人以系爭案違反專利法第98條第2項規定，
而為舉發成立應撤銷專利權之處分，應屬合法，訴願決定予以維
持，亦屬妥適。上訴人主張前詞，聲請撤銷訴願決定及原處分，
為無理由，遂駁回上訴人之訴。
本院查：按「稱新型者，謂對物品之形狀、構造或裝置之創作或
改良。」「新型係運用申請前既有之技術或知識，而為熟習該項
技術者所能輕易完成且未能增進功效時，雖無前項（第1項）所
列情事，仍不得依本法申請取得新型專利。」為系爭專利核准審
定時專利法第97條、第98條第2項分別定有明文。系爭「散熱扇
之轉子中心軸支持構造」新型專利案是否不符合專利要件之事證
，核屬事實認定問題，事實審法院有衡情斟酌之權，苟已斟酌全
辯論意旨及調查證據之結果，而未違背論理法則或經驗法則，不
得遽指為違法。原審判決以系爭案屬運用申請前既有之技術或知
識，而為熟習該項技術者所能輕易完成，且未能增進功效，不具
進步性；又系爭案申請專利範圍第1項（獨立項）所述構成再加
描述之附屬項（第2項）之球體構件之附加，其簡易轉用所達成
等效置換，仍不具進步性，原處分機關以系爭案違反專利法第98
條第2項規定，而為舉發成立應撤銷專利權之處分，並無不合，
原審判決已詳予論明，乃維持原處分及訴願決定，而駁回上訴人
在原審之訴，其所適用之法規與該案應適用之現行法規並無違背
，與解釋判例，亦無牴觸，並無所謂原審判決有違背法令之情形
；又證據之取捨與當事人所希冀者不同，致其事實之認定亦異於
該當事人之主張者，不得謂為原審判決有違背法令之情形。上訴
人對於業經原審判決予以論述不採之事由再予爭執，核屬法律上
見解之歧異，要難謂為原審判決有違背法令之情形。本件上訴論
旨，仍執前詞，指摘原審判決違誤，求予廢棄，難認有理由，應
予駁回。
據上論結，本件上訴為無理由，爰依行政訴訟法第255條第1項、
第98條第3項前段，判決如主文。
中    華    民    國    94    年    5    月    19     日
                  第五庭審判長法  官　趙　永　康
                              法  官　鄭　淑　貞
                              法  官　胡  國  棟
                              法  官　侯　東　昇
                              法  官　黃　淑　玲
以  上  正  本  證  明  與  原  本  無  異
中    華    民    國    94    年    5    月    20     日
　　　　　　　　　　　　　　　書記官　莊　俊　亨
